臺灣高等法院刑事判決　　　　　　　　94年度上訴字第3765號
上　訴　人　臺灣臺北地方法院檢察署檢察官
被　　　告　甲○○
上列上訴人因被告違反商業會計法等案件，不服台灣台北地方法
院，94年度訴字第546號，中華民國94年10月28日第一審判決（
起訴案號：台灣台北地方法院檢察署93年度偵緝字第1645號），
提起上訴，本院判決如下：
    主  文
原判決撤銷。
甲○○連續商業負責人，以明知為不實之事項，而填製會計憑證
，處有期徒刑壹年陸月。
    事  實
一、被告甲○○為亞瑟波有限公司（下稱亞瑟波公司，原址為台
    北市○○○路173 號1 樓，甲○○於民國79年12月3 日接收
    該公司，修正章程並將公司遷移至台北市中山區○○○路○
    段230 號5 樓之6 ）實際執行業務負責人，為商業會計法所
    稱之商業負責人（經理人），該公司後於民國80年1 月3 日
    （起訴書誤載為80年12月23日）更名為翔緯實業有限公司（
    下稱翔緯公司，址設臺北市大安區○○○路○ 段57號3 樓，
    並由李正陽（另為不起訴處分）擔任名義負責人。甲○○基
    於幫助他人逃漏營業稅捐及填製不實會計憑證之概括犯意，
    自79年12月起至81年6 月止（起訴書誤載為81年12月，係依
    稅捐機關函送資料，誤進項部分為出項之時間，應予更正）
    ，明知翔緯公司無實際銷貨交易之事實，竟連續開立不實之
    同一發票共78張，金額共計為新台幣（下同）59,535,852元
    ，以供全真實業有限公司等27家公司，持以申報扣抵銷項稅
    額，幫助他人逃漏營業稅共計2,976,797 元（如附表所示）
    ，足以生損害於稅捐稽徵機關課稅之公平性及正確性。（上
    開事實，係依檢察官補充理由書（二）所更正之犯罪事實，
    與起訴書記載不同）
二、案經台北市稅捐稽徵處移送台灣台北地方法院檢察署檢察官
    偵查起訴。
    理  由
一、訊之被告甲○○矢口否認有上揭犯行，辯稱：因祖父姓楊，
    所以對外自稱楊代書，惟伊絕非亞瑟波公司即翔緯公司實際
    負責人，伊為躲債積欠地下錢莊龐大債務，10餘年均避居於
    高雄，致未接獲臺灣臺北地方法院檢察署寄至戶籍地即臺北
    市○○○路○ 段303 巷7 弄1 之1 號4 樓傳票，因而未於偵
    查中到庭，詎李正陽、尹狄平等為求脫罪竟將一切事情都推
    到伊身上，伊曾委託尹狄平之朋友處理地下錢莊債務，因而
    積欠尹狄平朋友報酬20萬元，伊強烈質疑尹狄平係為逼迫伊
    出面解決債務，才故意誣指伊為亞瑟波公司即翔緯公司之實
    際負責人，李正陽、顏海清及尹狄平顯因先前所言不實心虛
    ，所以不敢出面與伊進行對質；伊雖因信用不佳，商請王惠
    龍擔任清化貿易有限公司（下稱清化公司）之負責人，惟清
    化公司與亞瑟波公司即翔緯公司為2 家不同公司，其等權利
    義務關係各自獨立，自不得以此推定伊請王惠龍擔任翔緯公
    司股東，甚而遽認伊係亞瑟波公司即翔緯公司之實際負責人
    等語。惟查：
  (一)證人尹狄平於85年12月26日在原審檢察官偵查時證稱: 伊是
    顏海清之朋友，顏海清雖有和伊合夥亞瑟波公司及翔緯公司
    之業務，但伊有實際負責亞瑟波公司及翔緯公司之業務，顏
    海清則無實際經營; 伊不知道亞瑟波公司及翔緯公司於79至
    82年間，曾虛開發票並取得他人須開之發票，因公司的財務
    及開發票的工作由甲○○負責，何彩連及一位姓曲的小姐可
    以證明等語。證人尹狄平另證稱: 伊沒開過翔緯公司股東會
    ，是甲○○找伊去當翔緯公司股東，並在翔緯公司負責一些
    業務，伊係於79年底認識甲○○，後來因有懷疑，所以偷記
    下他的出生年月日，他有時自稱「楊代書」，翔緯公司全盤
    由他操縱、經營，伊於亞瑟波公司改名翔緯公司並將負責人
    變更為李正陽時，感覺不對，就說要轉出去，伊不做了，於
    80年底就對甲○○講要換人，不做了等語。證人林斯文於偵
    查時證稱: 「 (你們均是翔緯股東?)  是，都是甲○○找我
    們去當股東。(翔緯公司何人在經營?) 是甲○○。」等語。
    證人王惠龍證稱: 「 (你們均是翔緯股東?)  是，都是甲○
    ○找我們去當股東。我去應徵甲○○經營的店，我也不知何
    種店，他們叫我送文件到各處去，拿我身分證影本去。 (你
    何時在甲○○處工作？）81年6、7月間。」等語；另於偵查
    中結證稱: 「認識在庭的葉先生，以前業務關係認識，友人
    介紹 (你是去葉那應徵？）是的，才會讓他拿去當股東。」
    等語; 及於原審證稱: 「 (79年到81年間你是否有在亞瑟波
    或翔緯公司任職？）沒有。（那你在做什麼？）我有去應徵
    甲○○在安和路公司的外務，不知公司名稱。後來有去上班
    一年多。(受雇於甲○○?) 對。(你負責何業務?) 送送東西
    、跑文件。(你有無同意甲○○使用你的名義擔任股東?) 我
    有同意做人頭。(他有告訴你做什麼公司的人頭股東嗎?) 他
    說是做清化貿易公司的股東。」等語。又證人顏海清從未否
    認其曾擔任亞瑟波公司、翔緯公司之登記負責人，其復於86
    年5 月19日偵查庭供稱: 「 (股東會議記錄是否你們簽名、
    蓋章?) 我們沒開過這會議。(你是亞瑟波負責人?) 對。（
    亞瑟波改名為翔緯，負責人變李正陽你知道?) 不知道。（
    有何陳述？）會議記錄章是我的。我一直都在該公司做。（
    這翔緯公司相片是否即翔緯公司之營業地點? 提示）我沒在
    那待過，我在時公司在長安東路。」等語，並有亞瑟波公司
    設立與變更登記資料卷，翔緯實業有限公司、清化貿易有限
    公司等登記資料在卷可稽，足見被告確為亞瑟波及翔緯公司
    之實際負責人，足以認定。
  (二)雖然證人林斯文於94年2 月16日偵查中證稱：伊不認識在庭
    之甲○○，伊有聽過楊代書，但沒有見過他本人，時間久伊
    現在不記得了，伊不知道楊代書是否是甲○○等語，但係在
    發經過10年後所為之證言，惟該證人於86年5 月19日在偵查
    中已結證稱: 翔緯公司，甲○○在經營等語。證人尹狄平同
    日亦結證公司全由甲○○在操縱，自稱楊先生等語。（見85
    年度偵字第26251 號卷第187 頁反面），又依證人李正陽在
    臺灣臺北地方法院檢察署85 年度偵字第26251號李正陽、顏
    海清涉嫌違反稅捐稽徵法等案件86年5 月19日偵查庭指稱：
    「（誰找你去翔緯公司的？）那自稱楊代書者，被他們拿去
    當人頭並去上班，開始去過1、2次，去銀行開戶等事情，後
    來就收到公司倒閉的欠稅單。」等語（見偵二卷第101、102
    頁），證人顏海清於上開85年度偵字第26251 號案件86年5
    月19日偵查庭指稱：「（股東會議紀錄是否你們簽名、蓋章
    ？）我們沒開過這會議。（你是亞瑟波負責人？）對。（亞
    瑟波改名為翔緯，負責人變李正陽你知道？）不知道（有何
    陳述？）會議紀錄章是我的。我一直都在該公司做。（這翔
    緯公司相片是否即翔緯之營業地點？提示）我沒在那待過，
    我在時公司在長安東路。」等語（見偵二卷第102 至104 頁
    ），足見證人顏海清並非公司實際負責人，否則公司負責人
    變更為李正陽，顏海清豈有不知之理。
  (三)證人林斯文雖於原審證稱，伊根本不認識甲○○，只認識顏
    海清，因此推論林斯文係經顏海清之介紹，始擔任翔緯公司
    之人頭股東，證人尹狄平始終為翔緯公司之股東，因甲○○
    尚欠其處理地下錢莊之報酬新台幣20萬元，認尹狄平為迫甲
    ○○出面解決而為其不利之證言，證人王惠龍係因誤認翔緯
    公司為清化公司，而為被告要求其擔任翔緯公司人頭股東之
    證言，證人顏海清並未指證被告為亞瑟波公司即翔緯公司之
    實際負責人，原審因而認定上開證人等之證言，均不足為不
    利被告之認定，但各該證人等已於偵審中供證甚明，已如前
    述。上述證人在原審所為之證言，與其等在偵查中之證言不
    同，而其等在偵查中所為證言，距案發時間接近，記憶清楚
    ，並無顯不可信之情況，自得為證據。
  (四)被告以亞瑟波公司即翔緯公司，開立不實統一發票予全真實
    業有限公司等之金額計59,535,852元，共漏稅金額2,976,79
    7 元，有台北稅捐稽徵處查核相關資料在卷可稽（見93年度
    偵緝卷第44頁至第61頁，詳細資料見本院調取之原審檢察署
    85年度偵字第26251 號卷第127 頁至第139 頁清單，詳如附
    表），被告幫助漏稅2,976,797元，亦可認定，上開開立之
    發票予上述27家公司之期間，自79年12月至81年6月止（詳
    如附表），檢察官起訴書雖記載至81年12月止，但查被告開
    立發票予他公司，係至81年6月止，已如上述，而被告公司
    收取他人虛偽開立發票之日期至81年12月止（見同上偵卷第
    6 頁肆之1），足見係屬誤載，應予更正，特此敘明。
  (五)亞瑟波公司股東，自79年12月3 日起（即被告承受該公司時
    起）原有股東為尹狄平、黃美雄、林斯文、王震宇，負責人
    為顏海清，80年1 月10日申請變更為翔緯公司，後又有王惠
    龍加入為股東，自80年12月23日起變更為股東顏海清、尹狄
    平、周美英、王震宇，負責人為李正陽，而被告自承所經營
    之清化貿易股份有限公司，股東有王惠龍、尹狄平、顏海清
    ，經本院調閱上開二公司登記證卷確認無誤，上開二公司之
    股東有王惠龍、尹狄平、顏海清等人相同，足見證人王惠龍
    、尹狄平、顏海清等所證，亞瑟波公司即翔緯公司係由被告
    負責經營屬實。
  綜上所述，被告前開辯解，均係諉卸之詞，不足採信。事實明
  確，被告犯行足以認定，應依法論科。
二、核被告所為，係涉違反稅捐稽徵法第43條第1 項之幫助逃漏
    稅捐及商業會計法第71條第1 款之填載不實會計憑證等罪。
    被告多次犯前開二罪，均時間緊接，犯罪構成相同，顯係基
    於概括犯亦為之，依刑法第56條規定加重其刑。被告所犯上
    開二罪間，有方法結果之牽連關係，依刑法第55條後段之規
    定，從一重以商業會計法第71條第1 款處斷。惟被告犯罪後
    ，商業會計法第66條第1 款已於84年5 月19日修正為第71條
    第1 款，比較結果，修正前之商業會計法第66條第1 款，其
    刑度較輕，依修正後刑法第2 條第1 項前段規定，自應適用
    修正前之商業會計法第66條第1 款之規定處斷。又刑法第56
    條規定：「連續數行為而犯同一之罪名者，以一罪論。但得
    加重其刑至二分之一」，前開連續犯規定，業於94年1 月7
    日修正同年2 月2 日公布刪除，並於95年7 月1 日施行（以
    下本次修正前之刑法簡稱為修正前刑法），此刪除雖非犯罪
    構成要件之變更，但顯已影響行為人刑罰之法律效果，自屬
    法律有變更。按連續犯本質上應屬數罪，僅係基於訴訟經濟
    或責任吸收原則之考量，而論以一罪，並加重其刑至二分之
    一。刑法修正後將連續犯規定刪除，致修正後刑法已無連續
    犯規定可資適用，原連續數行為，須以數罪併罰。修正前後
    ，就被告之行為，顯有一次評價與多次評價之別，自應以修
    正前之規定，較有利於被告。另被告行為時，修正前刑法第
    55條規定：「一行為而觸犯數罪名，或犯一罪而其方法或結
    果之行為犯他罪名者，從一重處斷」，修正後，已將犯一罪
    其方法或結果之行為犯他罪名從一重處斷之牽連犯規定刪除
    。按牽連犯之犯罪行為及法益之侵害均係複數，修正前刑法
    所定牽連犯之數行為，於本案之情形依修正後刑法規定須數
    罪併罰，故以修正前刑法第55條規定，對於行為人較為有利
    。原審未詳加調查，據為被告無罪之判決，自有可議。檢察
    官上訴意旨執此指摘原判決不當，為有理由，自應將原判決
    撤銷改判，爰審酌被告行為後一再否認犯行，且經通緝始行
    到案，加以幫助多家公司逃漏稅捐，金額龐大（新台幣2,9
    76,797元）等一切情狀，量處有期徒刑壹年陸月以資懲罰。
據上論斷，應依刑事訴訟法第369 條第1項前段、第364 條、第2
99條第1 項前段，修正前商業會計法第66條第1 款，稅捐稽徵法
第43條第1 項，刑法第11條、第2 條第1 項前段，修正前刑法第
55條、第56條，修正前罰金罰鍰提高標準條例第1 條，判決如主
文。
本案經檢察官林秀濤到庭執行職務。
中　　華　　民　　國　　96　　年　　5 　　月　　8 　　日
　　　　　　  　　　刑事第六庭審判長法　官  林堭儀
　　　　　　　　　　　　　　　　　　法　官  郭豫珍
　　　　　　　　　　　　　　　　　　法　官  莊謙崇
以上正本證明與原本無異。
如不服本判決，應於收受送達後十日內向本院提出上訴書狀，其
未敘述上訴之理由者並得於提起上訴後十日內向本院補提理由書
（均須按他造當事人之人數附繕本）。
                                    書記官  林旻弘
中　　華　　民　　國　　96　　年　　5 　　月　　8 　　日
附錄本案論罪科刑法條全文
稅捐稽徵法第43條
 (教唆或幫助逃漏稅捐等之處罰)
教唆或幫助犯第41條或第42條之罪者，處3年以下有期徒刑、拘
役或科新台幣6萬元以下罰金。
稅務人員、執行業務之律師、會計師或其他合法代理人犯前項之
罪者，加重其刑至二分之一。
稅務稽徵人員違反第33條規定者，除觸犯刑法者移送法辦外，處
 1萬元以上5萬元以下罰鍰。
（84年5月19日修正前）商業會計法第66條
商業負責人、主辦及經辦會計人員，有左列各款情事之一者，處
五年以下有期徒刑拘役或一萬元以下罰金：
一、以明知為不實之事項而填製會計憑證或記入帳冊者。
二、故意使應保存之會計憑證、帳簿報表滅失毀損者。
三、意圖不法之利益，而變造會計憑證、帳簿報表內容或撕毀其
    頁數者。
